【裁判字號】    89,訴,1778
【裁判日期】    901011
【裁判案由】    確認所有權存在
【裁判全文】
臺灣臺北地方法院民事判決            八十九年度訴字第一七七八號
    原      告  甲○○被選定.
                戊○○被選定.
    訴訟代理人  甲○○
    被      告  己○○○○○○.
                丁○○
                庚○○
    被      告  丙○○○
    訴訟代理人  丁○○
右當事人間請求確認所有權存在事件，本院判決如左：
    主      文
原告之訴駁回。
訴訟費用由原告負擔。
    事      實
甲、原告方面：
壹、聲明：
一、被告庚○○部分：
（一）應返還洪美紅、戊○○、乙○○○及李曉琪不當得利金額各新台幣（以下同）
      二十四萬九千七百三十八元；返還林陳月娥、甲○○及王文榮不當得利金額各
      三十萬五千二百三十五元，及自損害發生時起至清償日止按年息百分之五計算
      之利息。
（二）應將如附圖丙部分所示天井回復原狀並將該天井返還全體共有人。
（三）應與被告丁○○及丙○○○連帶賠償十六萬元之防空避難室回復原狀費用，並
      將該防空避難室返還全體共有人。
（四）應賠償十三萬二千元之蓄水池回復原狀費用。
（五）應賠償十三萬元之化糞池回復原狀費用。
二、被告丙○○○、丁○○部分：
（一）應返還洪美紅、戊○○、乙○○○及李曉琪不當得利金額各五萬八千七百二十
      一元；返還林陳月娥、甲○○及王文榮不當得利金額各七萬一千七百七十元，
      及自損害發生時起至清償日止按年利率百分之五計算之利息。
（二）應將法定空地回復原狀並將法定空地返還所有區分所有權人。
（三）應與被告庚○○連帶賠償十六萬元之防空避難室回復原狀費用並將防空避難室
      返還所有區分所有權人。
（四）應賠償六萬六千元之遮雨罩回復原狀費用。
三、被告蕭秋螺即香濱燒臘店部分：
    應將天井及防空避難室回復原狀並將防空避難室返還所有區分所有權人。
貳、陳述略稱：
一、原告為林陳月娥、王文榮、洪美紅及李曉琪之被選定人，為原告及林陳月娥、王
    文榮、洪美紅及李曉琪起訴。
二、被告庚○○部分：
（一）被告庚○○無權占用座落於台北市信義區○○○路○段三九三號與同路段三九
      一巷一號，地號為黎和段四小段十七之八地號（以下簡稱系爭房地）屬於全體
      區分所有權人所有之防空避難室及天井用地，並擅自於二樓天井部分違建屋頂
      ，在一樓天井部分違建牆壁使一樓天井部分成為一獨立部分得劃入其一樓之主
      建物內。又將防空避難室之緊急出口處之採光窗水泥牆部分以木板圍成一木屋
      （緊急出口則由被告丁○○以鋼筋將緊急出口填平）並將無權占用之天井及防
      空避難室部分連同其原有之部分出租他人營業。另其又抽取地下水長達二十年
      並任意將蓄水池填平及變更化糞池侵害其他區分所有權人之權利。爰基於民法
      第七百六十七條規定請求庚○○將天井、防空避難室、公共蓄水池及化糞池回
      復原狀並返還於所有區分所有權人，並將逾越其應有部分範圍之使用收益，即
      其違法出租所得之利益返還於其他區分所權人。另對於防空避難室部分之侵害
      ，依六十二年台上字第一八○三號判例之意旨，被告庚○○、丁○○及丙○○○占用防空避難室侵害其他區分所有權人之權利，應依共同侵權行為之規定連
      帶負損害賠償之責。又因庚○○對蓄水池之回復，因施作粗糙並未符合應有之
      品質及安全性，請求以回復所需之費用代替回復原狀。
（二）應給付或賠償原告之金額：
    １不當得利部分：依原告之土地持份：洪美紅九﹪、戊○○９﹪、乙○○○９﹪
      、李曉琪９﹪、林陳月娥１１﹪、甲○○１１﹪、王文榮１１﹪，被告應就其
      出租天井及防空避難室所得超過其應有部分之金額賠償原告自七十四年起至八
      十八年止共十五年之之不當得利並自實際損害發生時起至實際清償時止按年利
      率百分之五計算之利息，即應給付原告洪美玉、戊○○、乙○○○及李曉琪各
      二十四萬九千七百三十八元；應給付原告林陳月娥、甲○○及王文榮各三十萬
      五千二百三十五元，及自實際損害發生時起至實際清償日止按年利率百分之五
      計算之利息。
    ２蓄水池部分：硬體部分應依竣工圖比例（２○○㎝×１３○㎝×１３○㎝）還
      原，其回復所需之費用為十二萬元，馬達部分應回復為一匹馬力之馬達，其回
      復所需之費用為一萬二千元。
    ３化糞池部分：應以七十人份計算之容量及水量為標準，其回復所需之費用為十
      三萬元。
    ４防空避難室部分：被告庚○○應與被告丁○○及楊蔡貴美連帶賠償緊急出口及
      採光窗牆等部分其回復所需之十六萬元。
（三）對被告庚○○抗辯所為之陳述：
    １被告庚○○辯稱其父辛○○於六十年四月間向訴外人詹日春購買房地時，一併
      購得地下室之管理使用權，惟詹日春並非建商，亦非起造人，辛○○與其所定
      之防空避難室之分管契約對其他起造人（即區分所有權人）並不生效力，被告
      為辛○○之後手，亦不得依該分管契約對其他區分所權人主張有權占有。
    ２被告庚○○所辯蓄水池邊之圍牆為建商所搭建等語，無礙其回復原狀之義務，
      無論係如被告所言「是建商當初幫我們蓋的部分」或是如現承租人所言「原是
      用塑膠帆布圍籬的，後來才改用水泥圍牆」或是被告所辯於七十三年間出租於
      統一超商時水泥牆是承租人用木頭墊底所圍，被告均有回復原狀之義務。
    ３被告庚○○辯稱：其出租一樓之店面並不包括防空避難室等語，並非事實，因
      被告之現承租人曾稱：當初被告曾告知並同意他們可使用天井及地下室。又被
      告與承租人之租賃契約中建物座落部分未記載天井及防空避難室之原因為該設
      施並無獨立之門牌號碼。
    ４被告庚○○辯稱將蓄水池移至頂樓平台，而將原蓄水池填平係經全體住戶同意
      等語，並非事實，係被告謊稱已取得所有所有區分所有權人之同意而擅自變更
      ，此由其後被告向其他區分所有權人請求分攤改裝費用時，遭原先反對之住戶
      拒絕可證。
    ５被告庚○○所持之預定房屋買賣契約書與原告所曾持有者不同：
    Ａ、原告所曾持有之契約並無分管契約之約定，且建商在銷售時曾說防空避難室
        、天井及屋頂平台屬於公共設施大家都可以使用管理。
    Ｂ、庚○○所持之契約書是建商與其另訂之契約：其建材及設備部分是以附說明
        書之方式呈現且施工說明係橫式，字體與原契約不同。
    Ｃ、被告庚○○所持契約書第十一條約定：正式開工日起三百六十個工作晴天內
        完工並領到使用執照」在該條文下又議定在六十九年十月底完工交屋，但其
        簽約日期在六十七年四月十五日訂定，與原告之契約，簽約日在六十六年二
        月至四月間，開工日期是六十六年八月四日、竣工日期在六十七年八月十四
        日、發照日期是六十七年九月十五日，均可證原被告間所簽訂之契約並不相
        同。
    Ｄ、又被告庚○○所持契約書所附之條件：天井部分另由乙方代蓋一間房內含一
        套衛生設備，．．．於領到使用執照後竣工」足見其係逃避政府之審核、查
        驗等監督之違建，亦為被告與建商另訂契約之明證。
    Ｅ、原告之契約書之所以被收回原因係建商威脅若不交回則不交付鑰匙。另乙○○○於第一次庭訊時因緊張故以為法官所問為「所有權狀何在」故回答置於
        其高雄兒子處，實則原契約書亦遭建商以不交付鎖匙為要脅而收回。
    ６被告庚○○辯稱蓄水池不會遭化糞池污染乙節，此事業經由多位住戶至現場瞭
      解等語，被告雖辯稱：其並未動過，惟其可能動過手腳後再請其他住戶前去查
      看，且縱使被告並未動過，但其所請之工人或其承租人施工、修理、埋管或挖
      管所造成之損害被告亦需負責。況被告將主建物內之廁所移置於天井或在二樓
      天井違建處設置廁所，其所設置之排污管不當加工會破壞及影響化糞池之結構
      與功能。另化糞池之鐵蓋更換之真正原因為化糞池遭破壞後隨便施工修理後發
      現口徑變小，故棄置原來之鐵蓋另製一較小且薄之方形鐵蓋充當之故。
    ７被告庚○○辯稱地下室牆壁滲水地層面鬆軟部分，依建築技術規則解說第五條
      之規定地下室都有防水設施天井亦有雨水及污水排水設施，一般並不會淹水，
      係因被告或其承租人或工人施工時破壞防水排水設施所致。
    ８被告庚○○稱化糞池污染蓄水池云云，並非事實，因化糞池毀壞何需填平蓄水
      池？應修繕化糞池才是，且化糞池毀壞之原因，可能係因被告修繕化糞池時深
      度不夠再加上長年抽取地下水造成地基不穩龜裂所致。
    ９被告庚○○所設置於二樓外牆上之冷卻水塔係經住戶抗議後興建，且興建於捷
      運通車前二、三年，與捷運之噪音無關，該冷卻水塔噪音讓人難以忍受，於高
      溫下亦常斷電，而被告卻稱因常遭不明人士破壞，承租人不得已將之移至二樓
      外牆。
  １０被告庚○○稱因污水池堵塞污水往二樓衝導致二樓地板冒水，不得已只有把排
      水口封死云云，被告諉稱經住戶討論後決定另裝排水管，惟當時若確曾經過討
      論，為何不採疏通方式，其事實是排水口被封死後各樓層才另接明管。
  １１被告庚○○稱自來水直接打上頂樓不需用法達抽送節省不少電力云云，係以省
      電為藉口，違法將自來水直接抽送頂樓，且未經其他住戶之同意。
  １２被告庚○○將高壓變電器設置於天井上，又將瓦斯管線支線安裝在天井及防空
      避難室土地上下，均應拆除回復原狀。
  １３被告庚○○稱每年均有兩次淹水云云，並非事實，事實上交屋至今僅於七十五
      年間曾淹水，但淹水也僅及人之腳踝處，且基地比馬路高出五十公分，故未淹
      入防空避難室。
  １４被告庚○○稱其將系爭公用設施自七十四年出租與蔣一鶴即維持現狀可證明分
      管契約存在云云，顯非事實，被告同意其承租人使用公共設施之事實並無法作
      為認定有分管契約之協議且此種認定有違法律精神，又其他原告之沈默並非表
      示同意。
  １５同棟公寓中不同樓層之價差係市場機制所致，並不能以一樓之售價較高，即斷
      定曾約定對公共設施之專有使用。
三、被告丙○○○、丁○○部分：
（一）丁○○及丙○○○擅將防空避難室緊急出口填平、拆除遮雨罩並無權占用法定
      空地並於其上搭建違章建築侵害其他區分所有權人之所有權，應將防空避難室
      、遮雨罩及法定空地恢復原狀並將之返還所有區分所有權人。另依六十二年台
      上一八○三號判例之意旨被告庚○○、丁○○及丙○○○占用防空避難室侵害
      其他區分所有權人之權利，應依共同侵權行為之規定連帶負損害賠償之責。而
      其於法定空地所搭建之違建出租他人使用，其所得相當於租金之不當得利應反
      還於其他區分所有權人。
（二）應給付或賠償原告等之金額：
    １不當得利部分：原告之土地持份各為：洪美紅９﹪、戊○○９﹪、乙○○○９
       ﹪、李曉琪９﹪、林陳月娥１１﹪、甲○○１１﹪、王文榮１１﹪，被告丙○○○、丁○○應就其出租法定空地所得超過其應有部分之金額賠償原告自七
      十六年起至八十八年止之共十三年之不當得利，並自損害發生時起至清償時止
      按年利率百分之五計算之利息，即應給付洪美玉、戊○○、乙○○○及李曉琪
      各五萬八千七百二十一元；應給付林陳月娥、甲○○及王文榮各七萬一千七百
      七十元，及自損害發生時起起至清償日止按年利率百分之五計算之利息。
    ２防空避難室部分：被告丁○○與丙○○○應與被告庚○○連帶賠償緊急出口及
      採光窗牆等部分回復所需之十六萬元。
    ３遮雨罩部分：回復所需之費用為六萬六千元。
（三）對被告丁○○、丙○○○答辯所為之陳述:
      被告丁○○稱其因不肯簽名及負擔訴訟費用故原告等將之列為被告云云，並非
      實情，其之所以轉為反對起訴之原因係丁○○夫婦承接該屋後將Ｂ棟一樓牆外
      之緊急出口填平、拆除遮雨罩亭及在法定空地上加蓋違建，恐東窗事發故反對
      之。
四、被告蕭秋螺即香濱燒腊店部分：
    被告蕭秋螺即香濱燒腊店為防空避難室及天井之現占有人應回復原狀並將防空避
    難室及天井返還於全體區分所有權人。
參、證據：提出使用執照、竣工圖、建物改良物勘測成果表、照片、估價單、選定書
    、計算書、建築技術規則、台北市建物登記謄本、建築規則解說、追加告訴狀、
    台北地檢署檢察官起訴書、地價謄本、九十年度房屋稅繳款書、建物所有權狀等
    件為證。
乙、被告方面：
壹、聲明：原告之訴及假執行之聲請均駁回，如受不利判決願供擔保請准宣告假執行
    。
貳、陳述：
一、庚○○部分：
（一）系爭房地係被告之父辛○○於六十七年四月間向訴外人詹日春所購，當時賣方
      詹日春尚要求多付三十萬元，以為管理、使用地下室之代價，於預定買賣契約
      書第一條載明「樓梯、樓梯間、騎樓、水塔係公用，屋頂除公共設施外，平時
      使用權屬頂樓戶，前後院空地除公共設施外，平時使用權屬壹樓戶，地下室及
      天井空地除公共設施外，平時屬Ａ棟之壹樓戶管理使用」，建商所提供之「美
      和雅築施工說明」載明：「一樓庭院空地除公共設施外，歸一樓指定戶使用，
      五樓平頂．．．。地下室為公共設施，平時歸契約書指定之一樓戶管理使用」
      。於第一次庭訊時，原告之一乙○○○承認買賣契約放在其住在高雄的兒子處
      ，其後即藉詞推拖不肯提出，該買賣契約書之真正，已屬無疑。再被告將系爭
      房地自七十四年出租予蔣一鶴以來，即維持現狀，更可證明當初確有分管之協
      議，被告以較高之價額買得系爭房屋，並約定享有空地、地下室之使用權，而
      其他二樓以上之住戶則以較低之價格，約定一樓空地、地下室歸一樓使用，兩
      造之間既有分管之契約關係存在，被告並非無權占有，不構成侵權行為，亦無
      不當得利之可言，縱退一萬步言，依最高法院六十五年六月八日六十五年度第
      五次民庭庭推總會決定：無法律上之原因而獲得相當於租金之利益，致他人受
      損害時，如該他人之返還利益請求權已逾租金短期消減時效之期間，對於相當
      於已罹消滅時效之租金之利益，不得依不當得利之法則，請求返還。又原告甲○○告訴被告庚○○侵佔一案，經鈞院八十九年易字一三一０號刑事判決認定
      被告依分管約對天井部分有管理使用權限，故被告本於分管契約之約定使用共
      有物自非無權占有，亦非無法律上之原因而受利益，本件原告之訴為無理由。
（二）對原告陳述所為之抗辯：
  １、原告主張公用蓄水池邊之圍牆，為建商所搭蓋，並非被告庚○○所搭蓋之違建
      ；原告所指八十九年一月十四日履勘時，稱被告將天井出租予西服店、統一超
      商店及天井之圍牆是用木板圍的，並將天井充作廚房用云云，均與事實不合，
      有關天井及地下室部分，被告從未租予任何人，並不負不當得利、損害賠償之
      債務，至於承租人之個人行為，何得由出租人負責？
  ２、原告稱被告出租予香檳燒腊店時始砌成水泥牆乙節，亦非事實，實際上水泥牆
      為建商所搭蓋，被告於七十三年間出租予統一超商時，承租人於裝璜時用木板
      墊底所圍，並非被告所圍。
  ３、原告稱三、四年前被告曾透過其他住戶告知有意將蓄水池移至頂樓平台，經所
      有住戶反對，嗣在所有住戶不知不覺之情況下，悍然將之填平乙節，並非事實
      ，查該蓄水池因龜裂遭化糞池之污染，被告通知三樓林陳月娥、原告之配偶、
      Ｂ棟二樓楊太太至現場看過，告知應將水源另行直接打至頂樓，不經過污染的
      蓄水池，渠等均無意見，被告乃僱工處理，事後原告慫恿其他住戶不共同負擔
      費用，被告未向之求償，原告卻為此項主張，純屬混淆。
  ４、原告稱其與建商所訂契約書於交屋時均被收回乙節，與第一次庭訊時，乙○○○所供不合，並非事實。依新修正民事訴訟法第二百八十二條之一：當事人因
      妨礙他造使用、故意將證據滅失、隱匿或致礙難使用者，法院得審酌情形認他
      造關於該證據之主張或依該證據應證之事實為真實；第三百四十五條：當事人
      無正當理由不從提出文書之命者，法院得審酌情形認他造關於該文書之主張或
      依該文書應認之事實為真實；第三百五十七條之一：當事人或代理人就真正之
      文書，故意爭執其真正者，法院得以裁定處新台幣參萬元以下罰鍰。仍請鈞院
      命其提出，否則，請鈞院審酌認定之。
  ５、蓄水池會不會遭化糞池污染乙節，此事業經由多位住戶至現場了解過了。原告
      所稱法官至現場勘驗時，打開化糞池蓋，看到化糞池內四周牆壁都是鵝卵石砌
      成，間隙粒粒細砂可見，粗糙至極。原告還說分隔牆也不見了，事實上自始至
      終根本無分隔牆，而化糞池本身，被告也並沒動過，事隔二十多年後的今天，
      原告連口蓋大小形狀都會出來計較，以當年鐵蓋的品質，歷經數年即已鏽蝕，
      既然由被告管理使用，理當負維修之責，原告所稱化糞池的污水不可能污染蓄
      水池云云，二十幾年的建物，並無法保持不變質、不腐蝕。另原告所說蓄水池
      設置淺，化糞池則深，不但不會滿溢，也無須抽運，且Ｂ棟四樓黃先生也說抽
      運的事從未有過，事實上表面上看蓄水池似比化糞池高四十公分左右，但原告
      不了解內部的深度，當淹水導致化糞池滿溢，蓄水池又有破裂現象時，即產生
      污染事實，這是不容否認的，而四樓黃先生所謂“從未抽運”亦非事實。
  ６、原告稱交屋後不久，被告即被壞天井，鑿井抽取地下水，長達二十年之久，造
      成整棟大樓搖晃實屬無稽。然被告並無理由鑿井抽地下水，被告先後租給西服
      店、統一超商及電玩業，現在出租燒腊店還在營業中，如真有抽取地下水，現
      場必有蛛絲馬跡，但事實上卻無，請傳訊承租人蔣一鶴先生即可明瞭。
  ７、有關地下室牆壁滲水、地層面鬆軟部份，原告一再提出Ｂ棟四樓黃先生夫婦常
      至地下室及天井作維護清理，甚至還帶女兒到地下室清掃及嬉戲休閒，這些其
      實都是在剛完工前後及牆壁粉刷時，施工期間建商均還未交屋，而被告係交屋
      後才使用、管理地下室及天井，之後連年淹水產生各種問題，如牆壁滲水、地
      層鬆軟等情形，原告卻依此斷定被告所言不實，並不可採。且地下室側牆緊臨
      馬路水溝，來往車輛震動、壓力，極易造成牆壁龜裂、滲水，這是事實，非原
      告所能否定。
  ８、原告主張在屋頂安置一座冷卻水塔，噪音擾人，事實上此一噪音問題，相較於
      捷運車通行之音量簡直是天壤之別，為什麼不去反對捷運局通車，獨獨對被告
      主張，再者冷卻水塔原安裝在天井空地上，當年原住戶Ｂ棟二樓林太太稱水塔
      熱氣、水氣影響居家生活，承租戶又再施工將之移至頂樓，原告常表示會震垮
      房屋，強力反對，且常遭不明人士蓄意破壞、關掉水源，導至冷氣機燒毀多次
      ，修理動輒花費十幾萬，前承租戶不得已將冷卻水塔移至二樓外牆懸掛，免得
      遭人破壞，直至今日，反觀頂樓有蓋違建，加重整棟大樓負擔，造成的後患可
      能更大，原告反卻不去追究。
  ９、有關地下室及化糞池進水及淹水問題，因房屋買賣契約上既然約定歸被告管理
      、使用，所以過去的修繕及清運費用都由被告負擔，但原告既然認定被告是侵
      佔、竊佔，要求賠償，若被告敗訴，被告只有要求將以前獨自付出的修繕、清
      運費由全體住戶分攤。另淹水次數並沒有紀錄，故被告到氣象局查明豪雨及颱
      風情況，約略估計，另清理化糞池不計其數，原告說房屋基地比馬路高出約五
      十公分，不可能淹水，難道後院不下雨嗎？排水管的水排不出去，後院當然會
      淹水，且淹至地下室。
１０、原告主張公共設施不斷被破壞、改建、違建等情事，其實均無此事，除了當初
      建商加蓋的一小間房間外，所承租的對象自西服店、超商、電玩業也未「破壞
      原有的公共設施管線」，至於近年來出租燒腊店時遭到原告不斷的為難及控告
      （警察局、環保局、建設局），所以才不斷的改善，為了達環保標準取得營業
      執照，幾經修改而挖挖補補，為此而擾亂了鄰居們的安寧，被告也深感歉意。
１１、原告主張七十二年初被告在一樓天井處改造施工，竟將Ａ棟整層住戶之廚房排
      水主管封死，以至於找不到出水口云云，事實上是廚房出水口堵塞淤塞，係因
      污水池阻塞，所有的污水往上衝至二樓，導至二樓地板冒出污水，被告不得已
      只有把排水口封死，暫時搬離，讓住戶討論取得共識後才各自另裝排水管。
１２、原告稱被告將市府公物用之水溝涵蓋毀棄一個，並在洞口上私置一鐵蓋，此即
      被告所稱之「明溝加蓋」，原告還說甚至油煙油垢造成水溝堆積淤塞幾至路面
      ，事實上被告從未毀損公物，且未私置一鐵蓋，明溝加蓋部分也非原告所稱之
      在洞口上私置一鐵蓋部分，實情係被告為疏通污水池淤塞另外開鑿水溝再加鐵
      蓋，至於有關私置鐵蓋部分是因承租戶燒腊店為防止油煙從水溝涵蓋的通氣孔
      冒出而另外製作鐵蓋加蓋上去，又有關原告所稱的油煙油垢將路旁水溝淤塞幾
      至路面云云，與事實不符。
１３、有關原告所述蓄水池需隔化糞池十五公尺以上，實則相隔不到一公尺，這是建
      商未依規定，與被告無關，而蓄水池遭污染一事，當時也有部分住戶至現場了
      解，也無異議，被告為了全體住戶健康才處理，沒想到有人事後反悔，還怪罪
      被告，事實上自從自來水直接打上頂樓後再也沒有發生缺水現象或馬達燒損，
      而且水壓大時直沖頂樓，不須經由馬達抽送，節省不少電力。
１４、有關安裝高壓變壓器，並非被告所安裝，而是因為申請動力電，由電力公司派
      人來安裝，且係在七十三年所裝，非原告所述在租給燒腊店時才安裝，且原告
      謂埋設十五吋瓦斯管連接到天井及地下室之土地下，惟地下室內根本無埋設十
      五吋瓦斯管，而且馬路上所埋設的十五吋瓦斯管也是瓦斯公司所埋設的，一切
      合法。
二、蕭秋螺即香濱燒腊店部分：
    其並未動工改建，原告說吃水有問題，已把蓄水池做好了，馬達也沒動過，原告
    用的水也是樓下蓄水池的水。並未占用天井及避難室。
三、丁○○及丙○○○部分：
    房子是七十年間買的，是買二手的。只有改過通風口，且經原告同意。因為不肯
    分擔訴訟費用、不簽名故被列為被告。契約書上有寫Ｂ棟法定空地大家用。
參、證據：提出租賃契約書影本、預定買賣房屋契約書影本、美和雅築施工說明影本
    、最高法院六十五年六月八日六十五年度第五次民庭庭推總會決定影本、氣象局
    氣象局降雨量記錄影本、地下室修繕明細影本、蔣一鶴出具之證明書影本台北地
    院八十九年度易字第一三一０號刑事判決影本等為證並聲請訊問證人蔣一鶴。
丙、本院親至現場履勘，並囑託台北市松山地政事務所派員測量，且製作複丈成果圖
    到院。
    理      由
甲、程序方面：
    本件原告於八十八年十二月九日起訴，原係依民法第一百八十四條、第七百六十
    七條、第一百七十九條等請求權基礎，聲明確認系爭房地之防空避難室及天井為
    全體共有人所有，並請求拆除天井之屋頂及牆壁，及回復原狀暨不當得利之金額
    共計一百八十八萬元，嗣於訴狀送達被告後，先後多次變更訴之聲明最後變更如
    聲明所示，均屬於訴之變更，雖被告表示不同意原告為任何之變更，惟原告主張
    之原因事實均係：系爭房地公共設施被占用及利益受損之事實，其請求之基礎原
    因事實同一，核與民事訴訟法第二百五十五條第一項第二款規定相符，基於訴訟
    經濟暨紛爭一次解決之原則，自應加以准許，核先明。
乙、得心證之理由：
一、本件原告起訴主張：被告庚○○無權占用屬於全體區分所有權人所有系爭房地之
    防空避難室及天井用地，並擅自於二樓天井部分違建屋頂，在一樓天井部分違建
    牆壁使一樓天井部分成為一獨立部分得劃入其一樓之主建物內。又將防空避難室
    之緊急出口處之採光窗水泥牆部分以木板圍成一木屋（緊急出口則由被告丁○○
    以鋼筋將緊急出口填平）並將無權占用之天井及防空避難室部分連同其原有之部
    分出租他人營業。另其又抽取地下水長達二十年並任意將蓄水池填平及變更化糞
    池侵害其他區分所有權人之權利，爰基於民法第七百六十七條規定請求被告庚○○將天井、防空避難室、公共蓄水池及化糞池回復原狀並返還於所有區分所有權
    人，且將逾越其應有部分範圍之使用收益，即其違法出租所得之利益返還於其他
    區分所權人。另對於防空避難室部分之侵害，被告庚○○、丁○○及丙○○○占
    用防空避難室侵害其他區分所有權人之權利，應依共同侵權行為之規定連帶負損
    害賠償之責，又被告丁○○及丙○○○擅將防空避難室緊急出口填平、拆除遮雨
    罩並無權占用法定空地並於其上搭建違章建築侵害其他區分所有權人之所有權，
    應將防空避難室、遮雨罩及法定空地恢復原狀並將之返還所有區分所有權人。另
    被告蕭秋螺即香濱燒腊店為防空避難室及天井之現占有人，應回復原狀並將防空
    避難室及天井返還於全體區分所有權人等語。
二、被告庚○○辯以：系爭房地係被告之父辛○○於六十七年四月間向詹日春所購，
    當時詹日春尚要求多付三十萬元，以為管理、使用地下室之代價，於預定買賣契
    約書第一條載明「樓梯、樓梯間、騎樓、水塔係公用，屋頂除公共設施外，平時
    使用權屬頂樓戶，前後院空地除公共設施外，平時使用權屬壹樓戶，地下室及天
    井空地除公共設施外，平時屬Ａ棟之壹樓戶管理使用」，建商所提供之「美和雅
    築施工說明」亦載明：「一樓庭院空地除公共設施外，歸一樓指定戶使用，五樓
    平頂．．．。地下室為公共設施，平時歸契約書指定之一樓戶管理使用」，可知
    系爭房地之公共設施確有分管之協議，兩造間既有分管之契約關係存在，被告並
    非無權占有，不構成侵權行為，亦無不當得利之可言又原告甲○○告訴被告庚○○侵佔一案，亦經鈞院八十九年易字一三一０號刑事判決認定被告依分管約對天
    井部分有管理使用權限等語，被告蕭秋螺辯以：其並未動工改建，原告說吃水有
    問題，已把蓄水池做好了，馬達也沒動過，原告用的水也是樓下蓄水池的水，其
    並未占用天井及避難室等語。被告丁○○及丙○○○則以：系爭房地係七十年間
    買的，是買二手的。只有改過通風口，且經原告同意。因其不肯分擔訴訟費用，
    不簽名故被列為被告，契約書上有寫法定空地大家用等語，資為抗辯。
三、經查：經查兩造及原告之選定人林陳月娥、王文榮、洪美紅及李曉琪為系爭房地
    之區分所有權人，另系爭房地一樓部分復有增建如複丈成果圖乙、丙所示之面積
    等情，有台北市建物登記謄本可憑，並經本院親至現場履勘，並囑託台北市松山
    地政事務所派員測量，製作複丈成果圖在卷，且為兩造所不爭執，堪信此部分之
    事實為真正。茲兩造爭執之重點在於：被告使用系爭房地是否有合法之權源？爰
    論述如后：
（一）按區分所有權人對於共有部分之使用方法及範圍，依民法第八百十九條第二項
      之規定除應依區分所有權人之同意外，另基於公寓讓售契約，即區分建物之原
      始出賣人（通常為原建築商），於分批出售區分所有權時，以定型化契約約定
      特定區分部分（如一樓或頂樓）之所有人對庭院或屋頂有專用權，此項共用部
      分專用權之取得，性質上為債權，倘區分所有權人明知有此情形而買受，縱未
      約定，亦應視為保留專用權之默示承認，與所有物之約定分管相類，各區分所
      有權人應受拘束。（參照最高法院八十台上字第一一○四號判決）
（二）依系爭房地被告之父辛○○於六十七年四月間向詹日春所購之預定買賣契約書
      第一條中段所載：「樓梯、樓梯間、騎樓、水塔係公用，屋頂除公共設施外，
      平時使用權屬頂樓戶，前後院空地除公共設施外，平時使用權屬壹樓戶，地下
      室及天井空地除公共設施外，平時屬Ａ棟之壹樓戶管理使用」，又依建商提供
      之「美和雅築施工說明」所載：「一樓庭院空地除公共設施外，歸一樓指定戶
      使用，五樓平頂除公共設施外平時歸頂樓戶使用。地下室為公共設施，平時歸
      契約書指定之一樓戶管理使用」，此有買賣契約書及美和雅築施工說明各一份
      在卷可按。又依台北市建物謄本所示，本件原告三人取得系爭房地登記之原因
      ，均係第一次登記，而上開建商所提供之「美和雅築施工說明」，係以以定型
      化契約約定特定區分部分（如一樓或頂樓）之所有人對庭院或屋頂有專用權，
      ，原告所有之系爭房地既係向建商所購買，衡情原告均應有上開之契約書，亦
      應知上開有關分管契約之存在無疑，原告主張無上開契約書，亦無分管之協議
      等語，應不足採。
（三）另原告之選定人林陳月娥、王文榮、洪美紅及李曉琪購買系爭房地之時間分別
      係七十六年十一月十一日、七十七年八月二十九日、七十七年七月二十四日及
      八十八年三月二十四日，有台北市建物登記謄本可憑，而證人蔣一鶴自七十四
      年起即向被告庚○○承租，承租時之店舖結構及大小，除了天井部分、蓄水池
      整平外，另加裝一些伸縮帆布及生財器具，並無什麼改變，亦據蔣一鶴於本院
      審理時結證屬實（參見本院八十九年九月二十八日言詞辯論筆錄），並有證明
      書一紙在卷可資佐證，是原告之選定人林陳月娥、王文榮、洪美紅及李曉琪購
      買系爭房地時，亦應知系爭房地之公共設施有上開情形，其仍買受，雖未有分
      管契約之約定，揆諸上開說明，亦應視為保留專用權之默示承認，與所有物之
      約定分管相類，原告之選定人林陳月娥、王文榮、洪美紅及李曉琪仍應受拘束
      。
四、綜上，被告既係有權使用系爭房地之公共設施，則原告基於民法第一百八十四條
    、第七百六十七條、第一百七十九條之法律關係請求如聲明所示，均無理由，應
    予駁回。
五、因本件事證已臻明確，兩造其餘主張、陳述及所提之證據，均與本件判決結果不
    生影響，爰毋庸再予審酌，附此敘明。
六、結論：原告之訴為無理由，依民事訴訟法第七十八條、第八十五條第一項前段，
    判決如主文。
中      華      民      國    九十    年        十    月      十一     日
                              民事第三庭法      官  陳邦豪
右為正本係照原本作成
如對本判決上訴，須於判決送達後廿日內向本院提出上訴狀
中      華      民      國    九十    年        十     月    十一      日
                                        法院書記官  高秋芬


司法院資訊處製作；財團法人民間司法改革基金會備份。
